ACORDAO-COMPLETO-2346805

ACÓRDÃO 714/2019 ATA 9/2019 - PLENÁRIO

VISTO, relatado e discutido este processo de tomada de contas especial em cuja fase se aprecia recurso de revisão interposto José Laércio Viana de Queiroz, ex-Prefeito Municipal de Bonito/PE contra o Acórdão 5519/2013-TCU-Segunda Câmara, mantido por meio do Acórdão 982/2015-TCU-Segunda Câmara (em sede de recurso de reconsideração) , que lhe imputou débito solidário com a empresa KM Empreendimentos Ltda. e lhe aplicou multa do art. 57 da Lei 8.443/92, tendo em vistas irregularidades apontadas na execução do  Convênio 3.547/2004 (Siafi 509636) , celebrado entre o Ministério da Saúde e a Prefeitura Municipal de Bonito/PE para a aquisição de duas unidades móveis de saúde, sendo uma Unidade Móvel Autopropelida Versão Oftalmológica e Óptica (Fábrica de Óculos) e uma Unidade Rebocável Odontomédica,
ACORDAM os Ministros do Tribunal de Contas da União, reunidos em sessão do Plenário, ante as razões expostas pelo Relator, em:
9.1. conhecer do pedido revisão interposto por José Laércio Viana de Queiroz, por atender aos requisitos de admissibilidade constantes dos artigos 32, inciso III, e 35, inciso III, da Lei 8.443/1992, para negar-lhe provimento;
9.2. comunicar esta decisão ao recorrente e à Procuradoria da República no Estado de Pernambuco.

Recurso de revisão interposto contra acórdão que rejeitou as alegações de defesa e razões de justificativa do recorrente, em razão de irregularidades na execução do convênio que tinha por objeto a aquisição de duas unidades móveis de saúde.

Município de Bonito - PE.

3. Recorrente: José Laércio Viana de Queiroz (XXX.311.764-XX).

13.1. Ministros presentes: José Mucio Monteiro (Presidente), Walton Alencar Rodrigues, Benjamin Zymler, Raimundo Carreiro e Bruno Dantas (Relator).
13.2. Ministro-Substituto convocado: Marcos Bemquerer Costa.
13.3. Ministro-Substituto presente: André Luís de Carvalho.

BRUNO DANTAS

Ministro Aroldo Cedraz.

Por registrar as principais ocorrências havidas no andamento do processo até o momento, resumindo os fundamentos das peças acostadas aos autos, adoto como relatório, com os ajustes necessários, a instrução da secretaria responsável pela análise da demanda (peça 169) , que contou com a anuência do corpo diretivo da unidade (peças 170-171) :
"INTRODUÇÃO
1. Cuidam os autos de recurso de revisão (peça 156) interposto por José Laércio Viana de Queiroz, ex-Prefeito do Município de Bonito/PE no período de 2001-2004, contra o Acórdão 5519/2013-TCU-Segunda Câmara (peça 25) , mantido por meio do Acórdão 982/2015-TCU-Segunda Câmara (peça 99) e retificado por inexatidão material por meio do Acórdão 9411/2015-TCU-Segunda Câmara (peça 132) , por meio do qual o Tribunal rejeitou suas alegações de defesa e razões de justificativa, em razão de irregularidades na execução do Convênio 3.547/2004, firmado com o Ministério da Saúde.
1.1. Após o regular desenvolvimento do processo, foi prolatado o Acórdão 5519/2013-TCU-Segunda Câmara, a seguir transcrito (não houve alteração da parte dispositiva pelo acórdão retificador) :
'VISTOS, relatados e discutidos estes autos de Tomada de Contas Especial, que trata de irregularidades na execução do Convênio 3547/2004, firmado entre o Fundo Nacional de Saúde (FNS) e a Prefeitura Municipal de Bonito/PE, que tinha como objeto a aquisição de duas unidades móveis de saúde. ACORDAM os Ministros do Tribunal de Contas da União, reunidos em sessão da 2ª Câmara, ante as razões expostas pelo relator, em:
9.1. rejeitar as alegações de defesa e as razões de justificativas apresentadas pelo responsável José Laércio Viana de Queiroz, então Prefeito do Município de Bonito/PE - período de 20012004;
9.2. rejeitar as alegações de defesa apresentadas pela responsável Maria Lúcia Heráclio de Souza Lima, então Prefeita do Município de Bonito/PE - período de 2005-2008;
9.3. rejeitar as alegações de defesa apresentadas pela empresa KM Empreendimentos Ltda.;
9.4. com fundamento nos arts. 1º, inciso I, 16, inciso III, alínea c, 19, caput, e 23, inciso III, da Lei 8.443/1992, julgar irregulares as contas do responsável José Laércio Viana de Queiroz;
9.5. com fundamento nos arts. 1º, inciso I, 16, inciso III, alínea c, 19, caput, e 23, inciso III, da Lei 8.443/1992, julgar irregulares as contas da responsável Maria Lúcia Heráclio de Souza Lima;
9.6. condenar solidariamente o responsável José Laércio Viana de Queiroz e a empresa KM Empreendimentos Ltda. ao pagamento dos débitos nos valores originais de R$ 162.321,21 (cento e sessenta e dois mil, trezentos e vinte e um reais e vinte e um centavos) , e R$ 22.756,80 (vinte e dois mil, setecentos e cinquenta e seis reais e oitenta centavos) , fixando-lhes o prazo de 15 (quinze) dias, a contar das notificações, para que comprovem, perante o Tribunal, o recolhimento das referidas quantias aos cofres do Fundo Nacional de Saúde - FNS, nos termos do art. 23, inciso III, alínea a, da Lei Orgânica do TCU c/c o art. 214, inciso III, alínea a, de seu Regimento Interno, atualizadas monetariamente e acrescidas dos juros de mora, a contar das datas de 11/9/2005 e 23/12/2004, respectivamente, até o dia do efetivo recolhimento, na forma da legislação em vigor;
9.7. condenar solidariamente a responsável Maria Lúcia Heráclio de Souza Lima e a empresa KM Empreendimentos Ltda. ao pagamento do débito no valor original de R$ 33.187,00 (trinta e três mil, cento e oitenta e sete reais) , fixando-lhes o prazo de 15 (quinze) dias, a contar das notificações, para que comprovem, perante o Tribunal, o recolhimento da referida quantia aos cofres do Fundo Nacional de Saúde - FNS, nos termos do art. 23, inciso III, alínea a, da Lei Orgânica do TCU c/c o art. 214, inciso III, alínea a, de seu Regimento Interno, atualizada monetariamente e acrescida dos juros de mora, a contar de 11/9/2005 até o dia do efetivo recolhimento, na forma da legislação em vigor;
9.8. aplicar a multa prevista no art. 57 da Lei 8.443/1992 ao responsável José Laércio Viana de Queiroz e à empresa KM Empreendimentos Ltda., nos valores individuais de R$ 30.000,00 (trinta mil reais) , e à responsável Maria Lúcia Heráclio de Souza Lima, no valor de R$ 5.000,00 (cinco mil reais) , fixando-lhes o prazo de 15 (quinze) dias, a contar das notificações, para que comprovem perante o Tribunal (art. 23, inciso III, alínea a, da Lei 8.443/1992 c/c o art. 214, inciso III, alínea a, do RI/TCU) o recolhimento das dívidas aos cofres do Tesouro Nacional, atualizadas monetariamente, a contar da data deste Acórdão até o dia do efetivo recolhimento, caso não sejam pagas no prazo ora estabelecido, na forma da legislação em vigor;
9.9. autorizar desde logo, caso venha a ser requerido, o pagamento parcelado das importâncias devidas em até 36 (trinta e seis) parcelas, nos termos do art. 217 do Regimento Interno do TCU;
9.10. autorizar, desde logo, a cobrança judicial das dívidas, caso não atendidas as notificações, nos termos do art. 28, inciso II, da Lei 8.443/1992;
9.11. encaminhar cópia deste Acórdão, acompanhado do Relatório e do Voto que o fundamentam, ao Procurador-Chefe da Procuradoria da República no Estado de Pernambuco, para adoção das medidas que entender cabíveis, com base no art. 209, § 7º, do Regimento Interno do TCU, ao Tribunal de Contas do Estado de Pernambuco e ao Ministério Público do Estado de Pernambuco, considerando haver indícios de prejuízo aos cofres do Município de Bonito/PE, ao Fundo Nacional de Saúde - FNS, ao Departamento Nacional de Auditoria do SUS - Denasus e à Secretaria Executiva da Controladoria-Geral da União da Presidência da República - CGU/PR.'
HISTÓRICO
1.2. O Convênio 3.547/2004 (Siafi 509636) , celebrado entre o Ministério da Saúde e a Prefeitura Municipal de Bonito/PE (peça 1, p. 63-77) , teve por objetivo a aquisição de duas unidades móveis de saúde, sendo uma Unidade Móvel Autopropelida Versão Oftalmológica e Óptica (Fábrica de Óculos) , doravante denominada 'UMS 1', e uma Unidade Rebocável Odontomédica, denominada 'UMS 2'.
1.3. O ajuste envolveu o montante de R$ 640.000,00 repassados pelo Governo Federal, além de R$ 64.000,00 de contrapartida municipal. Entretanto, a convenente aportou, efetivamente, a quantia de R$ 35.000,00 (peça 2, p. 65) .
1.4. Após citação solidária dos responsáveis em razão de indícios de superfaturamento na aquisição da 'UMS 1', além de audiência de José Laércio Viana de Queiroz, em razão da contratação da empresa KM Empreendimentos Ltda., por inexigibilidade de licitação, sem comprovação de inviabilidade de competição, bem como por pagamento anterior à liquidação de despesas da 'UMS 2', o Tribunal rejeitou as alegações e razões de justificativa, prolatando o Acórdão 5519/2013-TCU-Segunda Câmara (peça 25) , que condenou os responsáveis em débito solidário e multa.
1.5. Diante do inconformismo com a decisão, os condenados interpuseram recursos de reconsideração, que foram conhecidos e no mérito rejeitados, por meio do Acórdão 982/2015-TCU-Segunda Câmara, relator o Ministro Raimundo Carreiro (peça 99) .
1.6. Inconformado com a decisão, José Laércio Viana de Queiroz interpõe recurso de revisão (peça 156-161) , trazendo novos elementos para o descortino desta Corte de Contas.
EXAME DE ADMISSIBILIDADE.
1.7. Reitera-se o parecer de admissibilidade às peças 163-164, secundado pelo Exmo. Ministro Relator do recurso de revisão, Bruno Dantas, que em seu Despacho à peça 168 admitiu o processamento do recurso, sem efeito suspensivo.
EXAME DE MÉRITO
2. Delimitação
2.1. Constitui objeto da presente análise definir se a absolvição do recorrente no âmbito da Justiça civil e criminal traduz repercussão suficiente a afastar a sua responsabilidade nestes autos, sendo que os fatos narrados nos autos diferem totalmente dos processos relacionados à 'Operação Sanguessuga'.
3. Da absolvição do recorrente no âmbito judicial e da distinção do presente processo em relação aos feitos relacionados à 'Operação Sanguessuga' (peça 156, p. 3-10) 
3.1. Informa a defesa que o recorrente José Laércio Queiroz de Viana foi totalmente absolvido por meio de Sentença Penal transitada em julgado, oriunda do processo 0001773-26.2006.4.05.8300, que tramitou na 16ª Vara Federal de Pernambuco, e que foi confirmada pelo Tribunal Regional da 5ª Região (peças 157-158) .
3.2. Além disso, quando da execução do acórdão vergastado, o título executivo extrajudicial oriundo da decisão condenatória do TCU foi desconstituído por decisão da 5ª Vara Federal do Estado de Pernambuco (peças 159-160) .
3.3. Acrescenta que a unidade móvel de saúde a ser adquirida estava totalmente descrita no Plano de Trabalho aprovado pelo Ministério da Saúde (peça 161) , inclusive com parecer técnico daquele Órgão federal, que apontava o valor como tecnicamente adequado.
3.4. Afirma ter demonstrado, na ação penal, que uma vez tendo cumprido na íntegra o Plano de Trabalho, devidamente aprovado pelo Órgão repassador, não poderia ser penalizado por superfaturamento.
3.5. Assevera que pareceres técnicos que impliquem a ratificação de convênios e aditivos possuem efeito vinculante ao Administrador, consoante jurisprudência do TCU, que acosta (Acórdão 1337/2011-TCU-Plenário, rel. Min. Walton Alencar) .
3.6. Aduz que a própria sentença penal que absolveu o recorrente negou a ocorrência de dolo na conduta do ex-Prefeito, visto que acreditava estar diante de uma tecnologia exclusiva quando decidiu promover a inexigibilidade da licitação e contratar diretamente a Empresa KM Empreendimentos, com lastro na documentação por esta apresentada.
3.7. De outra borda, afirma que o juízo da 5ª Vara Federal, ao analisar os processos 0805863-58.2017.4.05.8300 e 0806083-56.2017.4.05.8300 (Execuções de Título Extrajudicial) , entendeu que a sentença penal acima referida desconstituiu o Acórdão emitido pelo TCU, com base nos elementos probatórios colhidos na instrução criminal.
3.8. Afirma o recorrente que neste Convênio houve a aquisição de dois veículos, com equipamentos, para unidade móvel de saúde: uma Unidade Móvel Autopropelida Versão Oftalmológica e Óptica (Fábrica de Óculos) , denominada 'UMS 1', e uma Unidade Rebocável Odontomédica, denominada 'UMS 2'.
3.9. Contesta a informação dos autos de que o presente processo se refere a uma das 'diversas tomadas de contas especiais relacionadas à Operação Sanguessuga', constante no voto condutor da deliberação recorrida, pois se trataria aqui de situação totalmente distinta.
3.10. A fim de demonstrar que não houve o superfaturamento, aduz que a aquisição teria sido de uma fábrica de lentes, cuja tecnologia ainda não foi identificada no Brasil, e o valor que foi pago à Empresa teria ido além da simples montagem da unidade móvel de saúde, mas incluído a compra de tecnologia não vendida por outras empresas em território nacional: 'a polimerização da resina para fabricação instantânea de lentes', método esse desenvolvido por dois professores da Unicamp.
3.11. Tal tecnologia permite a fabricação de lentes para óculos no prazo de dez minutos. O recorrente diz anexar vídeo interativo, que demonstra a modus operandi da fabricação das lentes, e que inclui também reportagem da 'Globo News' sobre a importância da Unidade Móvel Oftalmológica.
3.12. Informa ainda que diversas empresas foram contatadas, por meio de consórcio público do qual o interessado faz parte, mas nenhuma delas possui a tecnologia de fabricação de lentes adrede referida. Desse modo, todas as cotações utilizadas para cálculo do suposto superfaturamento não levaram em consideração o valor da 'fábrica de óculos'.
Análise:
3.13. Analisar-se-á o recurso de revisão em duas partes, uma relativa à aquisição da Unidade Móvel de Saúde Autopropelida (UMS 1) e outra pertinente à Unidade Rebocadora Odontológica Médica (UMS 2) , para as quais serão propostos distintos encaminhamentos:
Da Unidade Móvel de Saúde Autopropelida - Fábrica de Óculos (UMS 1) 
3.14. Analisa-se inicialmente o argumento de que unidade móvel de saúde estava totalmente descrita no Plano de Trabalho aprovado pelo Ministério da Saúde (peça 161) , inclusive com parecer técnico que apontava o valor como tecnicamente adequado, e que não haveria, portanto, irregularidade a merecer penalização.
3.15. É certo que a Unidade Móvel Autopropelida foi cotada no valor total de R$ 616.000,00 (peça 1, p. 51) , no plano de trabalho aprovado pelo Ministério, bem como a Unidade Móvel Rebocável Versão Odontológica e Médica consta do mesmo Plano, à peça 1, p. 43, no valor de R$ 88.000,00, totalizando o montante de R$ 704.000,00.
3.16. A esse respeito, a unidade técnica procedeu a análise do valor contratado, tendo concluído pela existência de superfaturamento na aquisição da UMS 1, em metodologia de cálculo cujo link foi indicado à peça 4, p. 8, ainda que a metodologia em si não tenha sido detalhada na instrução à peça 4.
3.17. Ainda segundo a unidade técnica, não foi considerado no cálculo do superfaturamento o ambiente relativo a fábrica de lentes, de tecnologia estrangeira, previsto no Plano de Trabalho à peça 1, p. 21, tendo sido pesquisados somente equipamentos e veículos que contivessem parâmetros objetivos de mercado (peça 4, p. 7) :
'18.7. No que se refere à 'UMS 1', para efeito de cálculo do superfaturamento, foi excluído do 'valor executado' (R$ 616.000,00) a quantia relativa ao 'Ambiente III' constante do plano de trabalho do convênio em questão (peça 1, p. 21) , equivalente a R$ 358.917,00, em face da inexistência, na metodologia adotada pelo TCU, de parâmetro de comparação para as instalações e equipamentos constantes do referido ambiente.
18.8. Com isso, o cálculo do superfaturamento na presente instrução, relativamente à 'UMS 1', pautou-se apenas nas instalações e equipamentos relacionados no plano de trabalho do convênio (peça 1, p. 17-19) que têm correlação com os parâmetros de mercado pesquisados e validados pelo TCU, o que resultou num valor executado de R$ 345.083,00, considerado para efeito de comparação com os valores referenciais adotados.'
3.18. Não obstante, o juízo federal na 16ª Vara Federal de Pernambuco, em sentença de 22/1/2015, absolveu o recorrente dos crimes previstos no art. 304 do Código Penal (falsificação de documento) e art. 1º, I, do Decreto-Lei 201/1967 (desvio de bens ou valores públicos) , do crime do art. 96, da Lei 8.666/1993 (superfaturamento) bem como da acusação de dispensa indevida de licitação:
'Encontra-se no Relatório (TC Processo 024.033/2006-6) do Tribunal de Contas da União, no anexo II de II, a exposição de que a existência de certidão emitida pela JUCEPE pode ter levado os gestores ao erro no sentido de presumirem a exclusividade no fornecimento do objeto do convênio por parte da empresa KM Empreendimentos, o que tornaria escusável a conduta dos responsáveis em permitir a contratação direta da aludida empresa sem que estivesse presente, no caso concreto, a situação indicada no art. 25, inciso I da Lei 8.666/93.
 (...) 
Nesse diapasão, vê-se que o acusado não teve o dolo direto, nem indireto quando realizou a inexigibilidade da licitação, pois convicto de que estava diante de uma tecnologia exclusiva, tendo promovido as pesquisas na Junta Comercial, inclusive, para a tomada da decisão na licitação.
 (...) 
No que concerne ao crime do art. 96 da Lei 8.666/93, abaixo colacionado, não observo materialidade delitiva, visto que não há provas nos autos dando pela exclusividade tecnológica no manuseamento da lente, não tendo como esse Juízo avaliar se os preços empregados foram superfaturados ou não.
 (...) 
Então, nesse ponto de se tipificar o superfaturamento, o Juízo não tem provas robustas carreadas pela acusação, posto não existirem nos autos os devidos esclarecimentos quanto à tecnologia informada. Existindo a dúvida, o in dubio pro reo deve ser aplicado.
 (...) 
Diante do exposto, JULGO PROCEDENTE a pretensão punitiva estatal veiculada na denúncia, para CONDENAR CARLOS JOUBERT GUEDES DE MIRANDA, HAMILTON GUEDES DE MIRANDA, ALUÍZIO GUEDES DE MIRANDA e FÁBIO SÉRGIO ALBUQUERQUE DE MIRANDA às penas do tipo do art. 90 da Lei 8.666/93, bem como ALUÍZIO GUEDES DE MIRANDA e FÁBIO SÉRGIO ALBUQUERQUE DE MIRANDA às penas do art. 288 do CPB. Outrossim, Julgo improcedente a pretensão Estatal e ABSOLVO SEBASTIÃO JUSTINIANO DE MACEDO e JOSÉ LAÉRCIO VIANA, respectivamente, pelo crime esculpido no art. 304 do CPB e art. 1º, I do Decreto-Lei 201/67.'
3.19. O relatório do TCU no qual o douto juízo criminal se baseou (TC Processo 024.033/2006-6) , dentre outros elementos, para fundamentar sua sentença, refere-se a processo que tratou de matéria idêntica à destes autos no qual igualmente figurava a Empresa KM Empreendimentos, para fornecer duas unidades autopropelidas, versão escola de informática e laboratório de informática para o Município de Paulista/PE. O relatório assim se pronunciou:
'7. No que diz respeito à emissão de pareceres favoráveis à contratação direta, por inexigibilidade de licitação, da empresa KM Empreendimentos Ltda., o Tribunal entendeu que a existência de certidão emitida pela JUCEPE pode ter levado os gestores ao erro no sentido de presumirem a exclusividade no fornecimento do objeto do convênio, por parte da empresa acima citada, o que torna escusável a conduta dos responsáveis em permitir a contratação direta da aludida empresa sem que estivesse presente, no caso concreto, a situação indicada no art. 25, inciso I, da Lei 8.666/1993.
4. Sobre as razões de justificativa e alegações de defesa apresentadas por Yves Ribeiro de Albuquerque, acolho os posicionamentos coincidentes da Secex/PE e do Ministério Público junto ao Tribunal, abaixo transcritos:
'35. Em relação à contratação indevida por inexigibilidade de licitação da empresa KM Empreendimentos Ltda., são válidos os mesmos fundamentos apresentados para acolhimento das razões de justificativa dos demais responsáveis acima arrolados' (...) . (Destaques acrescidos) '
3.20. No relatório daquele TC Processo 024.033/2006-6, há menção ainda a outro processo desta Corte (TC Processo 023.223/2006-6) , que tratou de idêntica matéria de fundo, envolvendo a mesma empresa fornecedora, para fornecimento de unidades móveis autopropelidas versão escola de informática para o Município de Cabo de Santo Agostinho/PE e que culminou no Acórdão 2753/2008-TCU-Segunda Câmara, rel. Min. Ubiratan Aguiar. Com efeito, o relatório e o voto condutor desse decisum assim dispõem:
'Observa-se, assim, que a lei determina que a competência para comprovação de exclusividade é, dentre outros, do órgão de registro do comércio, que no presente caso é a Junta Comercial do Estado de Pernambuco - JUCEPE. Verificou-se ao longo da Auditoria, no entanto, que a JUCEPE declarou não ter como verificar a veracidade da exclusividade alegada pela empresa, limitando-se a arquivar a carta da exclusividade alegada (Ofício JUCEPE/SG/Nº 178/06, à fl. 09, vol. P.) .Diante disso e do que dispõe a lei, consideramos que a certidão emitida pela JUCEPE, pela presunção de legitimidade que possui, pode realmente induzir os órgãos públicos a erros, tornando escusável a conduta do responsável. Consideramos procedente o argumento apresentado.
Procedentes em parte os argumentos apresentados por Luiz Cabral de Oliveira Filho, Prefeito do Município do Cabo de Santo Agostinho:
Isentando-o de responsabilidade pela irregularidade de autorizar contratação indevida por inexigibilidade de licitação, uma vez que se considerou que a certidão emitida pela JUCEPE, pela presunção de legitimidade que possui, pode realmente induzir os órgãos públicos a erros, tornando escusável a conduta do responsável.
 (...) 
6. Está com razão a unidade técnica em propor o acolhimento das razões de justificativa apresentadas pelas Sras. Eliana Ferreira Soares, Presidente da Comissão de Licitação, e Ana Cláudia Cavalcanti e Cristina Cavalcanti dos Santos, membros da Comissão de Licitação, em relação à emissão de pareceres favoráveis à contratação direta, por inexigibilidade de licitação, da empresa KM Empreendimentos Ltda., uma vez que a existência de certidão emitida pela JUCEPE, pela presunção de legitimidade que carrega, pode realmente tê-las induzido a erros, o que torna escusável a conduta das responsáveis em permitir a contratação direta da aludida empresa sem que estivesse presente, no caso concreto, a situação indicada no art. 25, inciso I, da Lei 8.666/1993.
8. De igual modo, devem ser acolhidas as razões de justificativa apresentadas por José de Arimatéia Jerônimo dos Santos por ter solicitado a contratação indevida da empresa KM Empreendimentos Ltda. por inexigibilidade de licitação sem que a situação apresentada se enquadrasse na hipótese de contratação direta prevista no art. 25, inciso I, da Lei 8.666/1993 pelos mesmos fundamentos delineados no parágrafo 6º deste Voto, consoante sugerido pela unidade técnica.' (Destaques acrescidos) 
3.21. Note-se que, no presente caso, a empresa KM Empreendimentos Ltda. apresentou declarações de exclusividade (peça 2, p. 129) , afirmando a indispensabilidade da câmara de cura utilizada para produção de lentes óticas tipo visão simples e progressiva, sistema que supostamente se diferenciaria de 'qualquer outro sistema de fundição de lente no mundo'.
3.22. O que se analisa no presente recurso de revisão é se o entendimento assentado nos acórdãos do TCU adrede referidos, bem como a sentença confirmada pela Justiça Federal da 5ª Região se mostram aptos a afastar a responsabilidade culposa do recorrente em relação à contratação por inexigibilidade de licitação, bem como da consequente evidenciação de superfaturamento.
3.23. É assente na jurisprudência desta Corte que sentença proferida pelo juízo cível ou criminal não vincula necessariamente a decisão em sede controle de Estado proferida pelo TCU, em razão do princípio da independência das instâncias. Apenas a sentença absolutória no juízo criminal fundada no reconhecimento da inexistência material do fato ou na negativa de autoria se mostra apta a impedir a responsabilização civil ou administrativa do agente. Nesse sentido, os Acórdão 131/2017-TCU-Plenário, relator Min. Walton Alencar, 2.983/2016-TCU-1ª Câmara, rel. Min. Bruno Dantas, 2.967/2015-TCU-Plenário, rel. Min. Augusto Nardes.
3.24. No caso em apreço, portanto, a absolvição pela negativa de tipicidade penal e ausência de dolo direto ou indireto, não impedem a propositura de ação reparatória na esfera cível ou na esfera administrativa.
3.25. Entretanto, merecem análise os elementos contidos na decisão da Justiça Federal para o deslinde desta análise recursal, notadamente no que se refere à fraude articulada pelos sócios da Empresa KM Empreendimentos, em diversas cidades do Nordeste do País, a qual arquivava na Junta Comercial informação de que seria representante exclusiva dos equipamentos constantes da Unidade Móvel Autopropelida ('UMS 1') , o que pode ter levado os gestores ao erro no sentido de presumirem a exclusividade no fornecimento do objeto do convênio.
3.26. Nesse sentido, reproduz-se outros excertos da sentença do juízo de primeiro grau federal (peça 157, p. 11 e 16-17) :
'Relata a acusação na sua exordial que se tratava de fraude articulada pelos sócios da empresa KM Empreendimentos, a qual arquivou na junta comercial informação de que seria a representante exclusiva dos produtos da Guararapes Equipamentos Rodoviários LTDA, contudo o produto unidade-móvel poderia ser adquirido por outros meios. Alega a acusação que a KM só era distribuidora de uma marca e não do produto.
Encontra-se no Relatório (TC Processo 024.033/2006-6) do Tribunal de Contas da União, no anexo II de II, a exposição de que a existência de certidão emitida pela JUCEPE pode ter levado os gestores ao erro no sentido de presumirem a exclusividade no fornecimento do objeto do convênio por parte da empresa KM Empreendimentos, o que tornaria escusável a conduta dos responsáveis em permitir a contratação direta da aludida empresa sem que estivesse presente, no caso concreto, a situação indicada no art. 25, inciso I da Lei 8.666/93.
Esclarece ainda a acusação que a unidade móvel de saúde para tratamento oftalmológico foi superfaturada no valor de R$ 700.000,00 (setecentos mil reais - vide fl. 191do IPL) e com potência inferior àquela exigida no contrato (vide fl. 179 do IPL) , inclusive informando que a perícia verificou terem sido gastos R$ 704.000,00 (setecentos e quatro mil reais) .
 (...) 
Diante de todo o conjunto probatório, não observo o dolo na conduta do ex-prefeito José Laércio Viana de Queiroz, visto que o mesmo acreditava que estava diante de uma tecnologia exclusiva quando decidiu promover a inexigibilidade da licitação e a contratar diretamente a KM Empreendimentos, lastreado, outrossim, na documentação apresentada pela empresa de que era a única a atuar no mercado com a montagem do veículo objeto do contrato, assim, depreende-se de parte do interrogatório do acusado.
 (...) 
O acusado ainda informou que os componentes da comissão de licitação tinham suas limitações, mas não houve erro de superfaturamento, o que possa ter ocorrido foi mero erro burocrático. Não houve aumento de preço para beneficiar a empresa. Esclareceu que essa exclusividade da empresa KM foi mostrada pela própria KM Empreendimentos, tendo o ora acusado promovido a investigação da OPTCAST, sendo esta a única empresa que detinha aquela tecnologia, outrossim, informa que confirmou essa exclusividade na Junta Comercial.
Nesse diapasão, vê-se que o acusado não teve o dolo direto, nem indireto quando realizou a inexigibilidade da licitação, pois convicto de que estava diante de uma tecnologia exclusiva, tendo promovido as pesquisas na Junta Comercial, inclusive, para a tomada da decisão na licitação.
Esse entendimento é corroborado, outrossim, do interrogatório de Carlos Joubert (...) '
3.27. A sentença de primeiro grau foi confirmada em grau de recurso pelo TRF da 5ª Região, que assim se pronunciou em sede de embargos de declaração (peça 158, p. 17-18) :
'III -Contrariamente ao alegado pelo MPF, a escolha da KM e a dispensa de licitação não se deram por causa da alegada intenção do Prefeito de direcionar o resultado do certame à KM Empreendimentos, mas sim em face da documentação oficial apresentada pela firma como distribuidora exclusiva da unidade e da tecnologia necessária à 'fábrica de óculos';
IV - A empresa apresentou ao Prefeito a documentação relativa à exclusividade, devidamente registrada em órgão oficial, no caso, a Junta Comercial de Pernambuco, além de diversos contratos que possuía com outros Municípios na localidade, de forma que não havia razão para o Prefeito suspeitar da ausência de veracidade dos documentos, no sentido de que a empresa era efetivamente a fornecedora exclusiva de bens;
V -Em seu depoimento, o Prefeito esclareceu que realmente fundamentou-se na documentação apresentada pela empresa, que estava registrada em órgãos oficiais, tendo fé pública, não havendo motivos para suspeitar de falsidade nas declarações. Salientou que requereu informações à empresa OPTCAST, fornecedora da 'fábrica de óculos', que confirmou a veracidade das informações, também apresentando a mesma documentação da JUCEPE;
 (...) 
A alegação de que inexistiu no Acórdão uma análise das provas deduzidas não merece prosperar, vez que, ao confirmar a sentença absolutória em relação ao Ex-Prefeito, entendeu que os valores pagos à Empresa foram devidamente aprovados pelo Ministério da Saúde, tendo sido o Convênio avençado aprovado, e a conduta do Ex-Prefeito embasada na documentação apresentada pela empresa Km Empreendimentos Ltda. acerca da exclusividade no fornecimento da unidade de saúde e dos equipamentos oftalmológicos, que estava registrada em órgãos oficiais, tendo fé pública.
Nessa senda, vê-se no julgado embargado, que confirmou a sentença absolutória, o cotejo probatório necessário ao livre convencimento e a devida motivação, com a indicação de provas que influíram na conclusão da confirmação do decreto absolutório em relação ao Ex-Prefeito, ora embargado.'
3.28. Diante do juízo formado e confirmado em sede de apelação e embargos pela Justiça Federal da 5ª Região, em que pese o TCU não se vincular senão à sentença absolutória que negue a autoria ou materialidade dos fatos, é razoável concluir, diante dos elementos trazidos em sede recursal, bem como do entendimento esposado pelo TCU em casos semelhantes, que não há evidências suficientes para caracterizar a responsabilidade de José Laércio Viana de Queiroz nesta tomada de contas especial pela contratação da KM Empreendimentos, por meio de inexigibilidade de licitação  (art. 25, I, da Lei 8.666, de 1993)  e o consequente superfaturamento daí decorrente, calculado no valor de R$ 162.321,21.
3.29. Observe-se que o superfaturamento somente seria quantificável se o serviço de transformação e aquisição de equipamentos para as unidades móveis tivessem natureza comuns. No caso concreto, se acolhido o argumento de que o gestor é induzido a compreensão de que estaria adquirindo um serviço diferenciado, a conclusão inevitável é de que o custo de aquisição não teria equivalentes na análise mercadológica de preços, inviabilizando uma metodologia de cálculo de sobrepreço.
3.30. Desse modo, pugna-se dar provimento ao recurso de revisão, neste ponto.
Da Unidade Rebocadora Odontológica Médica (UMS 2) 
3.31. Deslinde diverso merece o recurso quanto à aquisição da 2ª Unidade Móvel 'UMS 2'. Verifica-se que, no contrato firmado pela Prefeitura Municipal de Bonito/PE com a Empresa KM Empreendimentos Ltda. (peça 2, p. 175-185) , no valor total de R$ 700.000,00 (Cláusula Terceira, peça 2, p. 177) , o objeto contratado é a aquisição de 1 Unidade Móvel Autopropelida versão Oftalmológica e Óptica e 1 Unidade Rebocável Odontomédica, conforme especificações constantes da proposta de 27 de julho de 2004, da empresa Contratada, nos termos da Cláusula Primeira do instrumento (peça 2, p. 175) :
'Cláusula Primeira - Objeto.
O objeto do contrato é a aquisição de 01 (uma) Unidade Móvel Autopropelida versão Oftalmológica e Óptica) e 01 Unidade Rebocável Odontomédica, conforme especificações constantes na proposta de 27 de Julho de 2004 da CONTRATADA.'
3.32. Já na Cláusula Quarta do instrumento, observa-se que a entrega da unidade oftalmológica ocorreria em até 30 dias úteis do pagamento do sinal e princípio de pagamento e da unidade rebocável no primeiro semestre de 2005 (peça 2, p. 177) .
3.33. Consta ainda do Contrato firmado entre a Empresa e o Município, em sua Cláusula Nona, a informação de que fazem parte integrante e constitutiva do instrumento contratual, sendo considerados para todos os fins e efeitos jurídicos e legais, a inexigibilidade de licitação 4/2004 e a proposta da contratada, naquele ato rubricadas pelas partes contratantes (peça 175, p. 183) .
3.34. Acontece que a proposta da Empresa KM Empreendimentos Ltda., de 27 de julho de 2004, a que se refere a Cláusula Primeira do instrumento de contrato, compreende tão somente o fornecimento de uma Unidade Autopropelida versão Oftalmológica e Óptica (fábrica de óculos) , não fazendo qualquer menção à unidade Odontomédica rebocável (peça 2, p. 37-43) .
3.35. Foi acostado aos autos ainda parecer do assessor jurídico do Município, Bel. José Aniceto de Oliveira, favorável ao processo de inexigibilidade de licitação para aquisição da Unidade Móvel de Saúde - Versão Oftalmológica e Óptica (Fábrica de Óculos) , parecer esse que se fundamentou em certidão de exclusividade da Junta Comercial do Estado de Pernambuco, proposta e documentação do fornecedor e publicação de outros municípios, nada sendo mencionado acerca da unidade rebocável Odontomédica (peça 2, p. 45-47) .
3.36. Cumpre ainda destacar que o instrumento de Convênio firmado entre o Ministério da Saúde e a Prefeitura de Bonito (peça 1, p. 63-77) e o respectivo Extrato (peça 1, p. 61) , têm por objeto a aquisição de 'Unidade Móvel de Saúde', no valor de R$ 704.000,00. Já na sua Cláusula Quinta, o referido ajuste determina que o convenente, para atingir o objeto avençado, 'obriga-se a cumprir o Plano de Trabalho aprovado, especialmente elaborado para este fim, o qual passa a fazer parte integrante deste instrumento, independentemente de sua transcrição'.
3.37. Conforme já assinalado, o Plano de Trabalho aprovado pelo Ministério da Saúde abrangia a Unidade Móvel Rebocável Versão Odontológica e Médica (peça 1, p. 43) , no valor de R$ 88.000,00, bem como a Unidade Móvel Autopropelida cotada no valor total de R$ 616.000,00 (peça 1, p. 51) , totalizando o valor de R$ 704.000,00.
3.38. Constam duas notas fiscais da Empresa no processo, sendo uma, de número 2047, emitida em 20/12/2004 (peça 2, p. 11) , no valor de R$ 700.000,00, contemplando somente a unidade móvel auto propelida, e outra, de número 2231, datada de 26/12/2005 (peça 2, p. 49) , emitida supostamente para substituir a primeira nota fiscal, com valores segregados para a unidade móvel autopropelida (R$ 616.000,00) , e para a unidade rebocável Odontomédica (R$ 84.000,00) . Tal fato evidencia a intenção original do Município de adquirir somente uma unidade móvel de saúde, substituindo ulteriormente a nota fiscal, somente após a visita in loco realizada pela Divisão de Convênios do Ministério da Saúde, em maio/2005 (peça 1, p. 107) .
3.39. Reforça a perspectiva de que o Município assumira o risco de comprometer integralmente os recursos da avença tão somente com a unidade móvel autopropelida, a manifestação da gestora que sucedeu ao recorrente, (peça 2, p. 33) , Maria Lúcia Heráclio de Souza, no Ofício GAB/PMG, 442/2005, encaminhado ao Ministério da Saúde em 13/12/2005:
'Devido às fortes quedas no repasse do Fundo de Participação dos Municípios, não foi possível ainda a aquisição da unidade odonto-médica para este ano por conta do comprometimento financeiro dos municípios com a folha de pagamento dos funcionários ficando a entrega da referida unidade para o ano de 2006, conforme definição em reunião dos senhores prefeitos em reunião do Consórcio;'
3.40. Ou seja, o Município reconhecia, ao final do ano de 2005, não dispor de recursos para fazer cumprir o contrato firmado com a empresa fornecedora e adquirir a unidade reboque Odontomédica (UMS 2) com recursos de contrapartida municipal.
3.41. Não poderia passar despercebida ao então primeiro gestor, ora recorrente, a total incongruência e desorganização dos documentos adrede referidos (plano de trabalho, contrato com a empresa, instrumento de convênio, extrato publicado, proposta da empresa) , ora abrangendo as duas unidades móveis, ora silenciando quanto à unidade reboque Odontomédica.
3.42. Corretamente caracterizada foi pelo Tribunal, portanto, a culpa de José Laércio Viana de Queiroz quanto ao pagamento antecipado e não entrega da unidade 'UMS 2', Odontomédica rebocável.
3.43. A esse respeito, o recorrente traz ainda sentença do juízo cível que proveu embargos à execução do acórdão condenatório do TCU, ora vergastado, e que se assim se pronunciou, quanto à repercussão da absolvição criminal naqueles autos (peça 160, p. 21-22) :
'Verifica-se, inicialmente, ter a absolvição do ora embargante se dado na esfera criminal em virtude da ausência do elemento subjetivo do tipo, o dolo. Com efeito, a absolvição pela negativa da tipicidade penal não impede a propositura de ação reparatória na sede cível.
Contudo, não se pode desprezar os elementos probatórios colhidos na instrução criminal, para se formar convencimento sobre a responsabilidade civil do embargante.
Outrossim, não se conseguiu comprovar na ação penal, o mais abalizado instrumento processual para a ampla produção da prova, a existência de superfaturamento que fosse avalizado pelo ex-gestor, ora embargante. Em relação ao dano civil apenas se conseguiu comprovar locupletamento por parte da empresa contratada, que deixou de fornecer uma das unidades móveis ao Município.
Não pode este Juízo Cível ignorar as provas colhidas na esfera criminal, nem as conclusões da sentença absolutória, no sentido de não só ter faltado o dolo na conduta do ora embargante, mas a própria culpabilidade, o que exclui a responsabilidade na esfera cível, seja pelos ditames do Código Civil, que exigem a presença de negligência, imprudência ou imperícia para se configurar a obrigação de reparar, seja pela regência da Lei de Improbidade Civil, que exige, ao menos, a presença da culpa do agente para o aperfeiçoamento do ato de improbidade.
Feitas essas considerações, a procedência dos presentes embargos à execução é medida que se impõe.'
3.44. Conforme visto, os elementos de que dispunha o gestor não permitem isentá-lo da responsabilidade pela não entrega da Unidade Móvel de Saúde Rebocável (UMS 2) , não interferindo no juízo desta Corte de Contas a sentença prolatada pelo juízo cível, que desconstituiu o acórdão condenatório do TCU.
3.45. Aliás, quanto à referida sentença proferida no juízo cível, cumpre salientar que a mesma foi objeto de recurso de apelação, tendo sido os autos remetidos ao TRF 5ª Região em 30/1/2018 e distribuídos ao Relator Desembargador Fernando Braga, em 2/2/2018, conforme consulta ao sítio daquele Tribunal Regional Federal.
3.46. Considerando os efeitos devolutivo e suspensivo inerentes ao manejo da apelação, e o fato de que a decisão não transitou em julgado, esta Corte de Contas não se encontra vinculada à orientação traçada pelo juízo de primeiro grau.
3.47. É cediço na jurisprudência desta Corte de Contas que não subsiste litispendência entre o processo no TCU e outro versando sobre igual matéria no Poder Judiciário. À luz do já referido princípio da independência das instâncias, o Tribunal de Contas goza de competências próprias, estatuídas pela Constituição Federal e por sua Lei Orgânica. Nesse sentido, os Acórdão 680/2015-TCU-Plenário, rel. Min. André de Carvalho, 10.042/2015-TCU-2ª Câmara, rel. Min. Marcos Bemquerer e 1.276/2012-TCU-2ª Câmara, rel. Min. Marcos Bemquerer.
3.48. Desse modo, a sentença prolatada pelo juízo cível a quo não se mostra apta a vincular a decisão desta Corte de Contas, motivo pelo qual deve permanecer válido o acórdão vergastado com as modificações propostas nesta análise, no sentido de excluir a responsabilidade do defendente quanto à contratação da empresa KM Empreendimentos Ltda. por inexigibilidade de licitação e o débito no valor de R$ 162.321,21, relativo ao superfaturamento da Unidade Móvel de Saúde Autopropelida (UMS 1) , devendo ser mantida sua responsabilidade quanto ao não recebimento da Unidade Médico-Odontológica (UMS 2) , até hoje não disponibilizada ao Município.
3.49. Por fim, quanto à alegação do defendente de que o presente caso não se amolda àqueles investigados na 'Operação Sanguessuga', da Polícia Federal, é oportuno reproduzir o relatório do juízo federal de primeira instância (peça 157, p. 8) , que aponta a existência de esquema semelhante praticado pela Empresa KM Empreendimentos Ltda.:
'Relata a acusação, ainda, que fazia parte do modus operandi da KM consultar os gestores municipais a fim de venderem o 'produto'. Uma vez fechado o negócio, era questão de tempo a liberação das verbas mediante convênio União-Município.
Traz como prova o Ministério Público Federal a menção da empresa KM Empreendimentos na ouvida de Luiz Antônio Vedoin, dono da empresa PLANAM, na CPI dos Sanguessugas (ou máfia das ambulâncias) , o qual afirmou que em 2006 a KM dominava no Nordeste, especialmente na montagem e venda de ônibus para 'inclusão digital' e impedia a entrada da PLANAM naquela região.'
3.50. Pugna-se, desse modo, pelo provimento parcial ao presente recurso de revisão.
4. CONCLUSÃO
4.1. Das análises anteriores, conclui-se que a absolvição do recorrente no âmbito da Justiça civil e criminal se mostra hábil a afastar a responsabilidade do recorrente quanto à contratação por inexigibilidade de licitação para aquisição da Unidade Móvel Autopropelida - Fábrica de Óculos (UMS 2) - e o consequente superfaturamento, no valor calculado de R$ 162.321,21 remanescendo a responsabilidade em débito e multa pela não entrega da Unidade Móvel Médico-Odontológica (UMS 2) .
5. PROPOSTA DE ENCAMINHAMENTO
5.1. Ante o exposto, submete-se à consideração superior a presente análise do recurso de revisão interposto contra o Acórdão 5519/2013-TCU-Segunda Câmara, propondo-se, com fundamento no art. 35 da Lei 8.443/1992:
a) conhecer do recurso e, no mérito, dar-lhe provimento parcial, para excluir o débito solidário de José Laércio Viana de Queiroz no valor de R$ 162.321,21, previsto no item 9.6 do acórdão recorrido, mantendo-se as demais disposições do decisum;
b) dar ciência desta deliberação ao responsável e aos demais órgãos e interessados cientificados do Acórdão recorrido."
2. 	O Ministério Público junto ao TCU, em oitiva regimental, manifestou-se em concordância com a unidade instrutora, apresentando o seguinte fundamento (peça 172) :
"Considero importante frisar que a sugestão para o provimento parcial do Recurso de Revisão em apreciação não decorre da sentença do juízo criminal que beneficiou o responsável desta tomada de contas especial, mas do reconhecimento de que as circunstâncias de fato que envolvem o caso vertente o fazem merecedor do mesmo tratamento conferido pela própria Corte de Contas em casos semelhantes. Apenas a sentença absolutória no juízo criminal que reconhece a 'inexistência material do fato' ou a negativa de autoria (CPP, 66, 67 e 386, I e IV) impede a responsabilização civil e administrativa do agente. Não é o que se dá no caso vertente. O juízo criminal ressalvou expressamente em sua decisão a impossibilidade de 'avaliar se os preços empregados foram superfaturados ou não' uma vez que não tinha 'provas robustas carreadas pela acusação'."
É o Relatório.

8.1. Bernardo de Lima Barbosa Filho (24201/OAB-PE) e outros, representando José Laércio Viana de Queiroz.

Subprocurador-Geral Lucas Rocha Furtado.

TOMADA DE CONTAS ESPECIAL. CONVÊNIO. RECURSOS AFETOS À ÁREA DE SAÚDE. OPERAÇÃO SANGUESSUGA. CITAÇÃO. AUDIÊNCIA. REJEIÇÃO DAS ALEGAÇÕES DE DEFESA E DAS RAZÕES DE JUSTIFICATIVA. CONTAS IRREGULARES. DÉBITO. MULTA. RECURSO DE REVISÃO. ABSOLVIÇÃO NA ESFERA PENAL SEM RESTAR CARACTERIZADA A INEXISTÊNCIA MATERIAL DO FATO OU A NEGATIVA DE AUTORIA. SUPERFATURAMENTO NÃO ELIDIDO. CONHECIMENTO. NEGATIVA DE PROVIMENTO.

TOMADA DE CONTAS ESPECIAL (TCE)

Secretaria de Recursos (Serur); Secretaria do TCU no Estado de Pernambuco (Sec-PE).

Trata-se de tomada de contas especial em cuja etapa processual se aprecia recurso de revisão interposto por José Laércio Viana de Queiroz, ex-Prefeito do Município de Bonito/PE, contra o Acórdão 5519/2013-TCU-Segunda Câmara, mantido pelo Acórdão 982/2015-TCU-Segunda Câmara, em sede de recurso de reconsideração, e retificado por inexatidão material pelo Acórdão 9411/2015-TCU-Segunda Câmara.
Esta tomada de contas especial versa sobre o Convênio 3.547/2004 (Siafi 509636) , celebrado entre o Ministério da Saúde e a Prefeitura Municipal de Bonito/PE, que teve por objeto a aquisição de duas unidades móveis de saúde, sendo uma Unidade Móvel Autopropelida Versão Oftalmológica e Óptica (Fábrica de Óculos) e uma Unidade Rebocável Odontomédica.
O recorrente foi condenado em débito, solidariamente com a empresa KM Empreendimentos Ltda., em virtude de superfaturamento na aquisição de Unidade Móvel Autopropelida Versão Oftalmológica e Óptica (Fábrica de Óculos) - (no valor histórico de R$ 162.321,21) e pelo pagamento de despesa sem a comprovação de entrega da Unidade Rebocável Odontomédica (no valor histórico de R$ 22.756,80) . 
Além dos débitos, o recorrente foi condenado com a multa prevista no art. 57 da Lei 8.443/1992 no valor de R$ 30.000,00 (trinta mil reais) , em face do montante (atualizado) do débito e da gravidade dos fatos apurados, que consistiram essencialmente: na inexigibilidade de licitação sem comprovação da inviabilidade de competição, sem a realização de pesquisa prévia de outros possíveis fornecedores e sem justificativa de preço, assim como em virtude do pagamento irregular de despesas anterior à sua liquidação e sem o suporte de documento fiscal com o atesto do recebimento válido do objeto. 
Irresignado, José Laércio Viana de Queiroz interpôs recurso de revisão, o qual foi analisado pela Serur, que delimitou o exame da matéria à seguinte questão: se a absolvição do recorrente no âmbito da justiça civil e criminal traduz repercussão suficiente a afastar a sua responsabilidade nestes autos, sendo que os fatos narrados nos autos difeririam totalmente dos processos relacionados à "Operação Sanguessuga" (peça 169) .
Ao final, a unidade instrutora conclui, em síntese, que o recorrente trouxe elementos novos que seriam suficientes para excluir sua responsabilidade do débito referente à Unidade Móvel Autopropelida Versão Oftalmológica e Óptica (Fábrica de Óculos) .
Nesse sentido, encaminha pelo conhecimento do recurso de revisão, para, no mérito, dar-lhe provimento parcial, para excluir o débito solidário de José Laércio Viana de Queiroz no valor de R$ 162.321,21, previsto no item 9.6 do acórdão recorrido, mantendo-se as demais disposições do decisum.
O representante do Ministério Público junto ao Tribunal de Contas da União corrobora a proposta da unidade instrutora, no entanto, por fundamentos distintos (peça 172) . 
O recorrente traz como fato novo a sua total absolvição por meio de Sentença Penal transitada em julgado, oriunda do processo 0001773-26.2006.4.05.8300, que tramitou na 16ª Vara Federal de Pernambuco, e que foi confirmada pelo Tribunal Regional da 5ª Região (peças 157-158) . 
Além disso, o título executivo extrajudicial oriundo da decisão condenatória do TCU foi desconstituído por decisão da 5ª Vara Federal do Estado de Pernambuco (peças 159-160) .
Quanto à admissibilidade deste recurso, ratifico o despacho exarado no sentido de que ele deve ser admitido, por preencher os requisitos de admissibilidade de que tratam os artigos 32, inciso III, e 35, inciso III, da Lei 8.443/1992.
Discutem-se neste recurso essencialmente três questões, a destacar: a) dos efeitos da absolvição na esfera criminal e cível e seus reflexos no âmbito desta Corte de Contas; b) dos fatos ora narrados serem diferentes das irregularidades apontadas na "Operação Sanguessuga"; e c) da aplicação de precedentes deste Tribunal para se excluir ou não a responsabilidade do recorrente.
II
Prevalece na jurisprudência deste Tribunal o princípio da independência das instâncias, ou seja, decisões de outras esferas, tanto judiciais como administrativas, não vinculam necessariamente as decisões proferidas por esta Corte de Contas. 
Destaco enunciado, que bem delimita as hipóteses nas quais o Tribunal acolhe decisões de outras esferas, em processo no qual fui relator (Acórdão 2067/2015-TCU-Plenário) : 
"A absolvição criminal só afasta a responsabilidade administrativa e cível quando for reconhecida ou provada a inexistência do fato ou a negativa da autoria em relação ao responsável (art. 935 do Código Civil) ." 
Como analisado pela unidade instrutora, a absolvição do recorrente na esfera penal foi fundamentada pela negativa de tipicidade penal e pela ausência de dolo direto ou indireto. Tais hipóteses não impediriam a propositura de ação reparatória nas esferas cível ou administrativa.
No entanto, a unidade instrutora, para fins de deslinde da análise da peça recursal, traz excertos das sentenças de Juízo Federal de Primeiro e Segundo Graus que socorreriam o recorrente. 
Para a Serur, a tese que embasou a decisão pela absolvição do recorrente na esfera penal pode ser aqui também acolhida. O Juízo Federal admitiu que o gestor foi induzido a erro no sentido de presumir a exclusividade no fornecimento do objeto do convênio, tendo em vista a fraude cometida pelos sócios da empresa KM Empreendimentos em diversas cidades do Nordeste do País, quando arquivava nas Juntas Comerciais informação de que seria representante exclusiva dos equipamentos constantes da Unidade Móvel Autopropelida Versão Oftalmológica e Óptica (Fábrica de Óculos) . 
A unidade instrutora então arremata da seguinte forma:
"3.28.	Diante do juízo formado e confirmado em sede de apelação e embargos pela Justiça Federal da 5ª Região, em que pese o TCU não se vincular senão à sentença absolutória que negue a autoria ou materialidade dos fatos, é razoável concluir, diante dos elementos trazidos em sede recursal, bem como do entendimento esposado pelo TCU em casos semelhantes, que não há evidências suficientes para caracterizar a responsabilidade do Sr. José Laércio Viana de Queiroz nesta tomada de contas especial pela contratação da KM Empreendimentos, por meio de inexigibilidade de licitação (art. 25, I, da Lei 8.666, de 1993) e o consequente superfaturamento daí decorrente, calculado no valor de R$ 162.321,21. 
3.29.	 Observe-se que o superfaturamento somente seria quantificável se o serviço de transformação e aquisição de equipamentos para as unidades móveis tivessem natureza comuns. No caso concreto, se acolhido o argumento de que o gestor é induzido a compreensão de que estaria adquirindo um serviço diferenciado, a conclusão inevitável é de que o custo de aquisição não teria equivalentes na análise mercadológica de preços, inviabilizando uma metodologia de cálculo de sobrepreço."
Divirjo das conclusões da unidade instrutora, especialmente pela não responsabilização do recorrente quanto ao superfaturamento. 
 Mesmo que se admita, como o fez o Juízo Federal, que o recorrente tenha sido induzido a erro quanto à declaração de exclusividade apresentada pela KM Empreendimentos, o que levou à contratação direta, por inexigibilidade, das unidades móveis de saúde, essa tese não o socorre quanto ao superfaturamento.
A sentença proferida pelo Juízo Federal na 16ª Vara Federal de Pernambuco absolveu o recorrente quanto ao crime de "apropriar-se de bens ou rendas públicas, ou desviá-los em proveito próprio ou alheio", tipificado no art. 1º, I, do Decreto-Lei 201/1967, que dispõe sobre crimes de responsabilidade de prefeitos municipais
O Juízo Federal decidiu, pela prerrogativa do emendatio libeli  (peça 157, p. 11-12) , incorporar a esse artigo a denúncia feita pelo Ministério Público Federal quanto ao crime do art. 96 da Lei 8.666/93 (fraudar, em prejuízo da Fazenda Pública, licitação instaurada para aquisição ou venda de bens ou mercadorias, ou contrato dela decorrente: I - elevando arbitrariamente os preços;) . Nesse sentido, o ora recorrente teria sido absolvido do crime de superfaturamento. 
Como fundamento, o magistrado afirma que "não observo materialidade delitiva, visto que não há provas nos autos dando pela exclusividade tecnológica no manuseamento da lente, não tendo como esse Juízo avaliar se os preços empregados foram superfaturados ou não" (peça 157, p. 15) .
Ao final, o Juízo Federal assim conclui "...então, nesse ponto de se tipificar o superfaturamento, o Juízo não tem provas robustas carreadas pela acusação, posto não existirem nos autos os devidos esclarecimentos quanto à tecnologia informada. Existindo a dúvida, o in dubio pro reo deve ser aplicado".
Dessa fundamentação, depreende-se que o Juízo Penal não descaracterizou o superfaturamento, ou seja, não foi apontada a inexistência material do fato. Ademais, ressalto que a absolvição se fundamentou na ausência de provas para formação da convicção no âmbito penal, tese não admitida para fins de afastamento da responsabilidade de gestor público no âmbito do TCU, conforme exemplificado pelos seguintes enunciados da jurisprudência selecionada desta Corte:
"A absolvição do responsável na esfera penal por ausência de provas não repercute necessariamente na esfera administrativa, uma vez que a inexistência dos pressupostos para configuração do tipo penal não implica a não configuração do tipo administrativo. A conduta residual pode ser suficiente para a responsabilização do agente perante o TCU (Jurisprudência selecionada - Acórdão 1715/2015-TCU-Plenário) .
A absolvição penal afasta a responsabilidade administrativa do gestor perante o TCU apenas quando declarar a inexistência do fato ou da autoria imputada. Se a absolvição penal for por falta de provas ou ausência de dolo, tal responsabilidade do gestor não é excluída (Jurisprudência selecionada - Acórdão 1468/2016-TCU-Segunda Câmara) ."
No caso, mesmo que a Prefeitura Municipal de Bonito/PE tenha cumprido o Plano de Trabalho aprovado pelo Ministério da Saúde, este Tribunal, diferentemente das conclusões do Juízo Federal Penal, identificou superfaturamento em itens que compunham o preço da Unidade Móvel Autopropelida Versão Oftalmológica e Óptica (Fábrica de Óculos) . 
O superfaturamento apontado por este Tribunal seguiu metodologia objetivamente definida para casos de contratação de unidades móvel de saúde, referentes a aquisições irregulares no âmbito da "Operação Sanguessuga", à época, mas não exclusivas a essa operação da Polícia Federal.
Os itens do Plano de Trabalho referentes à Fábrica de Óculos não compuseram o cálculo do superfaturamento, justamente por não terem à época valores de comparação de preços de mercado.  A metodologia para apuração do superfaturamento foi calculada nos seguintes termos (peça 4, p. 9-10) :
	"a) A metodologia para cálculo dos valores referenciais e do superfaturamento nas aquisições de UMS, adotada por este Tribunal e adotada para efeito da presente instrução, encontra-se disponibilizada para consulta dos responsáveis e dos interessados no portal do TCU, no seguinte endereço eletrônico: 
	http://portal2.tcu.gov.br/portal/page/portal/TCU/comunidades/contas/tce/operacao_sang uessuga/metodologia_calculo_superfaturamento.doc 
	b) No que se refere à "UMS 1", para efeito de cálculo do superfaturamento, foi excluído do "valor executado" (R$ 616.000,00) a quantia relativa ao "Ambiente III" constante do plano de trabalho do convênio em questão (peça 1, p. 21) , equivalente a R$ 358.917,00, em face da inexistência, na metodologia adotada pelo TCU, de parâmetro de comparação para as instalações e equipamentos constantes do referido ambiente (grifei) . 
	c) Com isso, o cálculo do superfaturamento na presente instrução, relativamente à "UMS 1", pautou-se apenas nas instalações e equipamentos relacionados no plano de trabalho do convênio (peça 1, p. 17-19) que têm correlação com os parâmetros de mercado pesquisados e validados pelo TCU, o que resultou num valor executado de R$ 345.083,00, considerado para efeito de comparação com os valores referenciais adotados".
Em suma, os itens objeto da citação e da condenação por superfaturamento limitaram-se aos referentes ao valor do veículo propriamente dito; do valor da transformação do veículo; e do valor de equipamentos, excluído o item referente à fábrica de óculos (peça 4, p. 7) . 
Esse fato vai ao encontro do argumento trazido pela unidade instrutora de que o superfaturamento somente seria quantificável se o serviço de transformação e aquisição de equipamentos para as unidades móveis tivessem natureza comuns. Na apuração do superfaturamento por este Tribunal, foi exatamente isso que ocorreu. Apenas os itens comuns foram objeto de apreciação quanto ao preço. Não se apurou eventual superfaturamento do item Fábrica de Óculos. 
Também não deve ser acolhido, por dois motivos, o argumento da unidade instrutora de que: se o gestor foi induzido a compreensão de que estaria adquirindo um serviço diferenciado, para o qual não haveria possibilidade de competição, a conclusão inevitável seria a de que o custo de aquisição não teria equivalente na análise mercadológica de preços, inviabilizando uma metodologia de cálculo de sobrepreço.
Em primeiro lugar, a tese segundo a qual a inviabilidade de competição e o estabelecimento de um preço paradigma de mercado e, por conseguinte, uma eventual metodologia de cálculo de sobrepreço, seriam ideias incompatíveis não encontra respaldo na lógica estruturante da Lei de Licitações. 
Nesse sentido, o art. 25 do mencionado diploma legal, ao dispor sobre a inexigibilidade de licitação, estabelece no § 2º que, nos casos de inexigibilidade e dispensa, "se comprovado superfaturamento, respondem solidariamente pelo dano causado à Fazenda Pública o fornecedor ou o prestador de serviços e o agente público responsável, sem prejuízo de outras sanções legais cabíveis".
Ora, se a própria lei reconhece a possibilidade de haver superfaturamento em caso de inexigibilidade, é porque mesmo nas hipóteses em que haja inviabilidade de competição se pode estabelecer uma metodologia de estimativa de sobrepreço. 
Em segundo, inexigibilidade não exime o gestor da obrigação de justificar o preço. É certo que maior cuidado quanto ao preço deve ter aquele que opta pela contratação direta. Não é sem razão que a Lei de Licitações, em seu art. 26, parágrafo único, inciso III, exige a justificativa de preços nos casos de dispensa e inexigibilidade que cabe a justificativa de preços. 
Nesse sentido, observo que o recorrente teve suas razões de justificativas rejeitadas pela não realização de pesquisa prévia de outros possíveis fornecedores e sem justificativa de preço do objeto, quando da contratação por inexigibilidade. 
Esse fato é relevante para o deslinde deste recurso, pois o recorrente não adquiriu o ambiente de fábrica de óculos isoladamente, mas sim uma unidade móvel de saúde - versão oftalmológica e óptica, que era composta, também, pelo próprio veículo, pela transformação do veículo (montagem) e por outros equipamentos, os quais deveriam ser objeto de averiguação quanto aos preços de mercado. 
Assim, seria razoável, se não para todos, que itens constantes da unidade móvel pudessem ter sido objeto de análise mais detida por parte da prefeitura no que tange aos seus preços. Não há qualquer documentação nesse sentido nos autos. Em resumo, a Prefeitura contratou como "preço de mercado" simplesmente o preço ofertado pela KM Empreendimentos Ltda.. 
Observo que a sentença do Juízo Penal que absolveu o ora recorrente quanto à autoria delitiva, assim se manifestou: "Nesse diapasão, vê-se que o acusado não teve o dolo direto, nem indireto quando realizou a inexigibilidade da licitação, pois convicto de que estava diante de uma tecnologia exclusiva, tendo promovido as pesquisas na Junta Comercial, inclusive, para a tomada da decisão na licitação."  (Peça 157, p. 17) .
Mais uma vez, fica assente que o Juízo Federal Penal não afirma pela inexistência do fato nem da negativa de autoria do recorrente. Assim, mesmo que se admita a absolvição do recorrente quanto à inexigibilidade, o mesmo não se pode falar do superfaturamento, que foi objetivamente apontado pelo TCU. 
Nesse sentido, não há como acolher as circunstâncias trazidas pelo recorrente quanto à sua absolvição na esfera penal para o presente processo.
No que concerne ao fato de o título executivo extrajudicial oriundo da decisão condenatória do TCU ter sido desconstituído por decisão da 5ª Vara Federal do Estado de Pernambuco, a unidade instrutora anota que essa decisão foi objeto de recurso de apelação. 
 Em pesquisa realizada por minha assessoria, a apelação do Ministério Público quanto à desconstituição do título extrajudicial ainda não foi, até o presente momento, apreciada pelo TRF 5ª Região.
Quanto à tramitação do título extrajudicial acima, a Serur arremata afirmando que "considerando os efeitos devolutivo e suspensivo inerentes ao manejo da apelação, e o fato de que a decisão não transitou em julgado, esta Corte de Contas não se encontra vinculada à orientação traçada pelo juízo de primeiro grau"  (peça 169, p. 11) . 
Quanto a esse tema, acolho a análise realizada e a incorporo às minhas razões de decidir. 
III
O segundo ponto a ser tratado diz respeito ao fato de que o presente caso não poderia ser enquadrado e ter as mesmas consequências dos processos envolvendo a "Operação Sanguessuga".
A "Operação Sanguessuga" foi a operação levada a termo pela Polícia Federal que caracterizou as responsabilidades e os crimes processados em esquema de fraude a licitações para compra de ambulâncias em diversos municípios do país. As fraudes eram perpetradas por empresas do "Grupo Vedoin" e que se caracterizavam, em essência, por contratações por inexigibilidade e com superfaturamento.
Quanto a esse ponto, a unidade instrutora a quo assim se manifestou (peça 4, p. 4) : 
"Ainda assim, nada obsta que o caso tratado no presente processo seja analisado com base na mesma metodologia desenvolvida pelo TCU para o exame dos feitos autuados em decorrência da 'Operação Sanguessuga'. A rigor, impõe-se que assim seja, haja vista que o modelo definido pelo Tribunal se amolda perfeitamente ao exame dos convênios da espécie".
Embora se verifique que o convênio em questão não estaria abrangido pela "Operação Sanguessuga", foi aplicada uma metodologia objetiva, criada pela Controladoria Geral da União (CGU) e pelo Denasus, aprimorada pelo TCU, para verificar o preço de mercado de unidades móveis de saúde, em sentido lato, restando caracterizado superfaturamento na contratação da unidade móvel ora discutida, o qual não foi elidido. 
O Relatório da Sentença do Juízo Federal Penal traz a seguinte informação (peça 157, p. 8) :
	"Relata a acusação, ainda, que fazia parte do modus operandi da KM consultar os gestores municipais a fim de venderem o 'produto'. Uma vez fechado o negócio, era questão de tempo a liberação das verbas mediante convênio União-Município. 
	Traz como prova o Ministério Público Federal a menção da empresa KM Empreendimentos na ouvida de Luiz Antônio Vedoin, dono da empresa PLANAM, na CPI dos Sanguessugas (ou máfia das ambulâncias) , o qual afirmou que em 2006 a KM dominava no Nordeste, especialmente na montagem e venda de ônibus para 'inclusão digital' e impedia a entrada da PLANAM naquela região."
Mesmo que o fato acima caracterizasse um novo modus operandi em atividade à época, perpetrado pela KM Empreendimentos, que poderia ensejar uma nova investigação pela Polícia Federal ou por este Tribunal, a questão de o convênio estar ou não abrangida pela "Operação Sanguessuga" ou por qualquer outra situação não tem o condão, per se, de afastar o superfaturamento ora discutido.  
No âmbito do TCU, o superfaturamento foi apurado. Foi identificado o nexo de causalidade entre o pagamento e o ato que lhe deu causa. E por fim, foram identificadas as condutas e a responsabilidade de cada um dos envolvidos. Assim, não há elementos novos para alterar a decisão ora discutida.
IV
Por último, cabe analisar os precedentes citados pelo Juízo Penal e que foram acolhidos pelo representante do Ministério Público junto a este Tribunal para fundamentar o deferimento deste recurso de revisão.
Os precedentes vieram dos TCs Processo 024.033/2006-6 e Processo 023.223/2006-6. Ambos os processos versaram sobre a aquisição, por prefeituras municipais, de unidade móvel de informática (inclusão digital) , também junto à empresa KM Empreendimentos Ltda., por inexigibilidade de licitação, com base em certidão de exclusividade apresentada por essa empresa. Esses casos são assemelhados ao que está em discussão neste processo.
Nesses autos, foi analisada a questão da ilicitude ou não da inexigibilidade das contratações. Em ambos, admitiu-se a possibilidade de conduta escusável dos responsáveis. Nesse sentido, trago excerto do voto referente ao Acórdão 2280/2010-TCU-Plenário, no qual o relator assim se manifestou:
	"2.	Como se observa do acima relatado, o Tribunal firmou entendimento no sentido de que a existência de certidão emitida pela JUCEPE pode ter levado os gestores ao erro no sentido de presumirem a exclusividade no fornecimento do objeto do convênio, por parte da empresa acima citada, o que torna escusável a conduta dos responsáveis em permitir a contratação direta da aludida empresa sem que estivesse presente, no caso concreto, a situação indicada no art. 25, inciso I, da Lei n° 8.666/1993.
	(...) 
	6.		Entretanto, constato que não elidiram o débito de R$ 37.958,26 (trinta e sete mil novecentos e cinquenta e oito reais e vinte e seis centavos) , decorrente da aquisição de itens que, no mercado, eram praticados por preços inferiores aos cobrados pela empresa contratada (cadeiras, computadores, impressora, hub 16 portas, amplificador, microfone, gelágua, televisão, aparelho de DVO e videocassete) , terceiro grupo do orçamento, f1. 63, Volume Principal."
Acolheu-se, então, a possibilidade de erro escusável na caracterização da inexigibilidade, mas os débitos, em virtude dos superfaturamentos, persistiram, inclusive com a responsabilização solidária dos ex-prefeitos dos municípios contratantes. Ou seja, não houve a exclusão de responsabilidade dos ex-prefeitos. 
Naqueles processos, como transcrito, ficou assente que havia uma dúvida quanto à exclusividade da empresa KM Empreendimentos, o que tornava escusável a conduta dos responsáveis em permitir a contratação direta. Na mesma assentada, restou indubitável que o superfaturamento não fora elidido por ter havido a aquisição de itens outros por preços acima de mercado.
O que diferem os dois processos acima citados deste é que, naqueles, o superfaturamento foi identificado nos equipamentos que compunham a unidade móvel de informática, como computadores, cadeiras, entre outros, enquanto, neste, o superfaturamento foi apurado tanto no próprio veículo como na sua transformação e em equipamentos, com base em uma metodologia originalmente criada para os processos da "Operação Sanguessuga". À época daquelas contratações, não havia a metodologia ora aplicada a este caso, o que poderia ter levado a débitos ainda maiores. 
Nos dois precedentes, este Tribunal seguiu a linha de que se poderia admitir o ato de contratação por inexigibilidade como escusável, porém sem que o débito fosse excluído. Nesse cenário, foi concedido novo prazo para os responsáveis, os ex-prefeitos e a empresa KM Empreendimentos, recolherem os valores superfaturados. 
Por oportuno, apenas a título de informação, em ambos, a empresa KM Empreendimentos Ltda. recolheu os valores (Acórdão 3.175/2009 - Relação 02/2009-TCU- 2ª Câmara nos autos do TC Processo 023.223/2006-6 e Acórdão 4.584/2010 - Relação 25/2010-TCU- 1ª Câmara nos autos do TC Processo 024.033/2006-6) . 
Nem a empresa nem os ex-prefeitos interpuseram qualquer peça recursal a posteriori, ocorrendo o trânsito em julgado e a preclusão para, até mesmo, a interposição de eventuais recursos de revisão.
Nesse contexto, não há como acompanhar o entendimento tanto do Juízo Federal Penal quanto do membro do MP/TCU neste processo no sentido de que a escusável inexigibilidade teria o condão de excluir o débito solidário do recorrente. 
V
Quanto à Unidade Rebocadora Odontológica Médica, incorporo as análises da Serur às minhas razões de decidir, mantendo-se também para esse caso o teor do Acórdão 5519/2013-TCU-Segunda Câmara.
Da mesma forma ao analisado para a Unidade Móvel Autopropelida Versão Oftalmológica e Óptica (Fábrica de Óculos) , os elementos trazidos pelo recorrente não são aptos a excluir sua responsabilidade quanto ao débito referente à Unidade Rebocadora Odontológica Médica. A situação também é grave para essa unidade móvel pelo simples fato de que esse bem não foi recebido pelo Município. 
VI
Diante do exposto, não vislumbro que o recurso de revisão interposto por José Laércio Viana de Queiroz, ex-Prefeito do Município de Bonito/PE, contra o Acórdão 5519/2013-TCU-Segunda Câmara, tenha novos elementos que possam alterar a responsabilização do recorrente quanto aos débitos a ele imputados. 
Nessa mesma linha, não vislumbro que a absolvição criminal quanto à contratação das unidades móveis de saúde por inexigibilidade possa ter reflexo no quantum da multa do art. 57 da Lei Orgânica deste Tribunal ao recorrente aplicada, pois o cerne dessa está relacionado fundamentalmente nos débitos apontados. 
Nesse sentido, ao definir o valor da multa, o relator a quo levou em consideração para sua quantificação o valor do débito então atualizado, o qual não sofreu qualquer diminuição com o presente recurso, assim como também não restaram modificados os fundamentos do acórdão condenatório quantos aos seguintes atos objetos de audiência do recorrente: não realização de pesquisa prévia de outros possíveis fornecedores e não justificativa de preço no âmbito da inexigibilidade, assim como em virtude do pagamento irregular de despesas consistente anterior à sua liquidação e sem o suporte de documento fiscal com o atesto do recebimento válido do objeto. 
Feitas essas considerações, voto pela adoção da minuta de acórdão que submeto à consideração deste Plenário.
TCU, Sala das Sessões Ministro Luciano Brandão Alves de Souza, em 27 de março de 2019.
Ministro BRUNO DANTAS 
Relator